【裁判字號】    90,台上,1943
【裁判日期】    901101
【裁判案由】    履行契約
【裁判全文】
最高法院民事判決                                九十年度台上字第一九四三號
    上  訴  人   丙  ○
                 甲  ○
                 乙  ○
    共      同
    訴訟代理人   周燦雄律師
    被 上訴 人   丁○○
    訴訟代理人   劉錦隆律師
右當事人間請求履行契約事件，上訴人對於中華民國九十年六月二十七日台灣高等法
院第二審更審判決（九十年度重上更(二)字第一八號），提起上訴，本院判決如左：
    主  文
上訴駁回。
第三審訴訟費用由上訴人負擔。
    理  由
本件上訴人主張：如第一審判決附表（下稱附表）所示土地係兩造先人所遺，為利管
業起見，約定由伊拋棄繼承而由被上訴人辦理繼承登記，並由被上訴人於民國五十年
八月一日出具同意書，承諾於出售附表所示土地時，依出售價格比例給付伊價金。詎
被上訴人嗣後將附表編號一（二五一地號）、一○（四○○之五一地號）、一一（四
○○之六○地號）、一二（四○○之六一地號）、七（四○○之三八地號）、八（四
○○之四九地號）、一六（四○○之六五地號）及一七（四○○之六六地號）（以上
四筆土地應有部分各二五○之一四六）所示土地（下稱系爭土地。附表所示其餘土地
或因未上訴或因減縮或因判決均告確定）分別予以出售或與人合建或贈與他人，竟未
依約履行等情，爰求為命被上訴人應給付丙○新台幣（下同）七百七十二萬一千五百
零一元及乙○、甲○各五百十四萬七千六百六十七元，並均自訴狀繕本送達翌日起加
付法定遲延利息之判決（按上訴人超過前開金額之請求，除其中上訴人張峰請求給付
六十萬元及上訴人甲○、乙○各請求給付四十萬元本息部分，經原審判決被上訴人敗
訴後，因被上訴人上訴逾期，經本院另以裁定駁回其上訴外，餘者則因上訴人未上訴
或減縮或被判決敗訴而告確定）。
被上訴人則以：系爭土地係伊先祖父張憨火於五十年五月二十七日死亡，經上訴人拋
棄繼承由伊繼承後，伊始出具同意書表示於系爭土地出售時，願依買賣價金按比例贈
予上訴人，要非上訴人應繼承之權利。且系爭四○○之五一、四○○之六○、四○○
之六一地號土地伊係無償提供台北縣政府作為道路與興建衛生所使用，依法不得領取
補償費，上訴人自不得請求該比例價金。又其餘系爭土地分別於六十八年以前亦因出
售或與人合建房屋而達成互易，上訴人就此部分之請求權均已罹於時效而消滅等語，
資為抗辯。
原審依審理結果，以：本件上訴人主張之事實，已據其提出同意書乙份為證，並經證
人賴張金蓮證實，固堪信為真正。惟按消滅時效，自請求權可行使時起算。所謂「可
行使時」，係指請求權人行使其請求權，客觀上無法律上之障礙而言，要與請求權人
主觀上何時知悉其可行使無關。查系爭二五一地號土地早於五十四年四月二十六日即
出售與台北縣政府，並於同年十一月九日辦理所有權移轉登記，有台北縣政府函暨土
地登記簿謄本等件為憑，是以上訴人遲至八十五年八月二十九日始提起本件訴訟，其
請求權已因罹於時效而消滅。被上訴人所為時效抗辯，為屬有據。又系爭四○○之三
八、四○○之四九、四○○之六五、四○○之六六地號土地，被上訴人不但辯稱該土
地合建之房屋其已於六十六年一月間遷住，並以其名義辦妥登記，此部分應罹於時效
消滅等語，且依該土地登記簿謄本及台灣高等法院七十九年度上更(二)字第二六一號確
定判決顯示，該土地乃因被上訴人依六十五年七月四日合建契約提供予訴外人陳鄭素
清出資興建房屋，其所有權應有部分各二五○分之一四六，即係被上訴人因取得合建
房屋依約應移轉登記予陳鄭素清之部分，該合建契約具有互易之性質，依法應準用買
賣之規定，則上訴人自六十五年七月四日起即得行使該價金給付請求權而無法律上之
障礙可言。其竟遲至八十五年八月二十九日始為起訴請求，自已罹於時效而消滅，被
上訴人就此部分所為時效抗辯，亦有理由。其次，系爭四○○之五一、四○○之六○
、四○○五之六一地號土地為被上訴人無償提供台北縣政府作為衛生所及道路用地使
用，為兩造所不爭，而依上開同意書所載：「……，為表示謝意，同意該地有出賣時
，……抽出……交予姑媽丙○、妹甲○、乙○」等語，足見兩造立約之真意係以土地
出賣為給付價金之條件，是以被上訴人就此部分土地並無給付價金之義務，上訴人指
被上訴人未經其同意據以贈與，已違背同意書之承諾，故意使條件不成就，應視為條
件成就，並依公告現值給付價金云云，自非足採。從而，上訴人本於履行契約之法律
關係，請求被上訴人給付系爭土地之上開比例價金本息，即非正當，不應准許，為其
心證之所由得，並說明上訴人其餘主張及聲明證據為不足採之理由。因將第一審判命
被上訴人給付上訴人張峰超過六十萬元（即一萬五千元部分）及上訴人甲○、乙○各
超過四十萬元（即各一萬元部分）本息部分之判決廢棄，改判駁回上訴人該部分之訴
，並就上訴人丙○請求給付七百七十萬六千五百零一元，及上訴人甲○、乙○各請求
給付五百十三萬七千六百六十七元本息部分，維持第一審所為上訴人敗訴之判決，駁
回其上訴，經核於法洵無違背。查原審既認定系爭四○○之三八、四○○之四九、四
○○之六五、四○○之六六地號土地，被上訴人於六十五年七月四日與訴外人陳鄭素
清簽約合建，且被上訴人因合建而互易之房屋早於六十七年二月二十一日即以被上訴
人名義辦妥登記，有建築改良物登記簿謄本為憑（見原審上更(一)卷，第四三至四六頁
），該取得之房屋自屬相當於買賣之價金，則上訴人於被上訴人六十七年二月二十一
日取得該房屋所有權時起，即得依同意書之約定行使該部分之價金給付請求權，其竟
遲至八十五年八月二十九日始行提起本件訴訟，自亦罹於時效而消滅。原判決認定該
部分請求權其消滅時效期間得行使之起算時點（自合建契約簽訂日）雖或有誤，然於
判決結果並無二致，亦仍應予維持。上訴論旨，仍執陳詞，並以消滅時效之起算時點
應以上訴人已知悉，或系爭四○○之四九等地號四筆土地應有部分經法院判決確定應
移轉登記時為準等詞，及其他與判決結果不生影響之理由，指摘原判決不利於己部分
不當，求予廢棄，非有理由。
據上論結，本件上訴為無理由。依民事訴訟法第四百八十一條、第四百四十九條第一
項、第七十八條，判決如主文。
中      華      民      國     九十     年     十一     月      一      日
                              最高法院民事第五庭
                                  審判長法官  顏  南  全
                                        法官  蘇  達  志
                                        法官  許  澍  林
                                        法官  陳  碧  玉
                                        法官  葉  勝  利
      右正本證明與原本無異
                                              書  記  官
中      華      民      國     九十     年     十一     月     十三     日
                                                                    Ｍ


司法院資訊處製作；財團法人民間司法改革基金會備份。
